臺灣高等法院民事判決　　　　　　　　　 99年度上字第836號
　　上　訴　人　羅正良
　　訴訟代理人　劉大正律師
　　被　上訴人　羅正龍
上列當事人間返還信託物事件，上訴人對於中華民國99年6月30
日臺灣板橋地方法院99年度訴字第210號第一審判決提起上訴，
本院於100年1月4日言詞辯論終結，判決如下：
    主  文
上訴駁回。
第二審訴訟費用由上訴人負擔。
    事實及理由
一、上訴人主張：其於民國88年4月12日以兩造父親即訴外人羅
    華忠名義，出資向訴外人黃正雄購買臺北縣林口鄉○○○段
    瑞樹坑小段759-2、759-4號土地（下稱系爭土地），因屬耕
    地，無法立即辦理移轉登記，遲至92年間可過戶時，應父母
    要求，將系爭土地應有部分各三分之一信託登記予兩位兄弟
    即被上訴人與訴外人羅正坤，為求權利關係明確，復於95年
    2月19日與被上訴人及其父簽訂共同協議書，約明信託系爭
    土地應有部分係為達成養豬之經濟目的，詎被上訴人卻拒絕
    與其共同養豬，致其須另僱他人而增加養豬之費用，信託目
    的既無法達成，爰為終止信託關係之表示，信託財產應歸其
    所有，依信託法第65條第2款及民法第767條規定，聲明請求
    ：(一)被上訴人應將系爭土地應有部分三分之一移轉登記為上
    訴人所有；(二)願供擔保請准宣告假執行。經原審駁回其請求
    ，上訴人不服，提起上訴，求為廢棄原判決駁回其訴部分，
    改判如第(一)項聲明。除援用原審所提立證方式外，補提不動
    產買賣契約書、台北縣新莊市公所函為證，並聲請訊問證人
    羅正坤、楊長安、黃正雄。
二、被上訴人則以：系爭土地係父親羅華忠出資購得，共同協議
    書則是上訴人為償還父母之債務所為約定，非土地信託契約
    等語，聲明：上訴駁回。除援用原審所提立證方式外，補提
    不動產買賣契約書、土地登記謄本、言詞辯論筆錄、台北縣
    政府農業局函、合約書、贈與稅繳清證明書、切結書、臺灣
    高等法院98年度上字第1011號民事判決書為證。
三、本件兩造之父羅華忠於88年4月12日與黃正雄訂約買受系爭
    土地，黃正雄於92年7月4日將系爭土地應有部分各三分之一
    分別移轉登記予羅華忠之子即兩造及羅正坤，有不動產買賣
    契約書及土地登記謄本在卷（見原審卷第10-15頁），且為
    兩造所不爭執，堪信為真實。上訴人主張系爭土地實為其出
    資購得，因應父母要求，始將系爭土地之應有部分各三分之
    一信託登記予被上訴人及訴外人羅正坤，以達成養豬之經濟
    目的等情，被上訴人則以前揭情詞置辯，是本件爭執點為：
    系爭土地應有部分登記為被上訴人名義是否基於兩造之信託
    契約？經查：
  (一)按稱信託者，謂委託人將財產權移轉或為其他處分，使受託
    人依信託本旨，為受益人之利益或為特定之目的，管理或處
    分信託財產之關係，信託法第1條定有明文。次按民事訴訟
    如係由原告主張權利者，應先由原告負舉證之責，若原告先
    不能舉證以證實自己主張之事實為真實，則被告就其抗辯事
    實即令不能舉證，或其所舉證尚有瑕疵，亦應駁回原告之請
    求（最高法院17年上字第917號判例參照）。本件上訴人主
    張系爭土地為其出資所購並部分信託登記予被上訴人，既為
    被上訴人所否認，上訴人即應就此事實，負舉證責任。
  (二)上訴人雖主張兩造間就系爭土地為信託關係，然依其所陳係
    因父親之要求及母親以死威脅須將土地登記為三兄弟所有，
    始登記予被上訴人，而據證人羅華忠證稱：系爭土地買賣契
    約是其簽的，價款是其支付，後面有幾次是上訴人開票付款
    。因為以後也是給三兄弟繼承，所以就直接登記給三兄弟等
    語（見原審卷第124頁），顯然系爭土地登記為被上訴人所
    有，係上訴人依從父母意見將之分配三兄弟共同取得。雖上
    訴人稱羅華忠所交付賣方黃正雄之現金及兌現支票之資金，
    均為其出售豬隻之收入，黃正雄於88年7月17日及91年7月16
    日所收受之款項，均以其新莊市農會之支票支付云云，提出
    新莊市公所函為憑（見本院卷第101-102頁），證人即辦理
    系爭土地移轉登記之代書陳志明並證稱：上訴人當時購買系
    爭土地，口頭告知要以父親羅華忠的名義購買，價金應該是
    由上訴人以自己名義簽發支票分期給付，後來上訴人又說父
    親要求登記三兄弟共有，當時曾建議他登記共有日後易有糾
    紛，希望登記為一人所有，但上訴人未採納等語（見原審卷
    第122-123頁），惟上述函文僅記載上訴人確有開設養豬場
    、飼養豬隻多年而已，證人所言亦無法認定信託關係，且不
    論土地價金究為何人支付，登記原因甚多，並不足以此證明
    兩造間即為信託關係。何況，上訴人自承羅華忠於93年間退
    休後即幫其養豬，養豬所得都交給父親由父親運用等情（見
    本院卷第90頁），則兩造父母將系爭土地視為家產，安排三
    子共有，自有可能。
  (三)上訴人另提出兩造於95年間所簽共同協議書（見原審卷第16
    頁），主張系爭土地係為達成養豬之特定經濟目的而信託登
    記予被上訴人云云，惟該協議書內容記載：「一共同開戶（
    三個人的印章）羅華忠、羅正良、羅正坤。在償還貸款後帳
    戶立即失效；二土地分三等分；三豬舍內的豬賣出再還貸款
    捌佰萬元正；四壹佰捌拾坪給羅正坤（設定）；五壹佰萬元
    還給羅華忠，還羅蕭昭壹佰萬元正；六還貸之後，每個月支
    付貳萬給羅華忠，若無房租收入時，再由公款多付萬元給
    羅華忠；七畜牧場經營中，不得私自變更或變賣土地」等文
    字，並無提及信託之意，參以撰寫協議書之人黃晨凌前於臺
    灣板橋地方法院97年度訴字第2312號羅華忠與上訴人間清償
    債務事件中到庭證稱：兩造與羅正坤、羅華忠到其住處，因
    財務及經營權等事項在爭吵，其夫聽完雙方爭執後，就說因
    為養豬場係由上訴人與羅正坤取得經營權，故勸渠等給付父
    母各100萬元，且需負擔第5條及第6條之費用，被上訴人亦
    同意，故共同簽署之，當時並沒有約定兄弟三人要一起養豬
    。另協議書第1條約定三人開戶是說賣豬的錢要先匯入這個
    戶頭，避免之前賣豬的錢都由上訴人收走等語，業經本院調
    閱該案卷查明無訛（見該案卷第122-123頁），證人羅華忠
    亦稱：該協議書與買賣土地無關（見原審卷第124頁背面）
    ，均未提及上訴人將土地信託被上訴人之情，尚難以此認定
    上訴人所言信託登記一節可採。
四、綜上所述，上訴人無法證明兩造間存有信託契約，是其主張
    終止信託關係，信託財產應歸其所有，依信託法第65條第2
    款及民法第767條規定，請求被上訴人應移轉登記系爭土地
    應有部分，為無理由。原審為上訴人敗訴之判決並駁回其假
    執行聲請，核無不合。上訴意旨指摘原判決不當，求予廢棄
    改判，為無理由，應予駁回。
五、本件法律關係已經明確，兩造其餘主張及舉證，無礙本院判
    斷，爰不再一一論述，附此敘明。
六、據上論結，本件上訴為無理由。依民事訴訟法第449條第1項
    、第78條，判決如主文。
中    華    民    國    100    年    1    月    18    日
                      民事第九庭
                          審判長法  官  黃熙嫣
                                法  官  李國增
                                法  官  陳玉完
正本係照原本作成。
如不服本判決，應於收受送達後20日內向本院提出上訴書狀，其
未表明上訴理由者，應於提出上訴後20日內向本院補提理由書狀
（均須按他造當事人之人數附繕本）上訴時應提出委任律師或具
有律師資格之人之委任狀；委任有律師資格者，另應附具律師資
格證書及釋明委任人與受任人有民事訴訟法第466條之1第1項但
書或第2項（詳附註）所定關係之釋明文書影本。如委任律師提
起上訴者，應一併繳納上訴審裁判費。
中    華    民    國   100    年    1     月    19    日
                                書記官  鎖瑞嶺
附註：
民事訴訟法第466條之1（第1項、第2項）：
對於第二審判決上訴，上訴人應委任律師為訴訟代理人。但上訴
人或其他法定代理人具有律師資格者，不在此限。
上訴人之配偶、三親等內之血親、二親等內之姻親，或上訴人為
法人、中央或地方機關時，其所屬專任人員具有律師資格並經法
院認為適當者，亦得為第三審訴訟代理人。